臺灣士林地方法院民事判決　　　　　　　 95年度訴字第734號
原　　　告　甲○○
被　　　告　楊朝
　　　　　　　　　　　　樓
上列當事人間返還借款等事件，本院於民國96年11月5日言詞辯
論終結，判決如下：
    主  文
被告應給付原告新臺幣肆拾萬玖仟肆佰玖拾壹元。
訴訟費用新臺幣肆仟肆佰壹拾元由被告負擔（即被告應賠償原告
新臺幣肆仟肆佰壹拾元）。
本判決得假執行。
    事實及理由
壹、程序方面：
一、按原告於判決確定前，得撤回訴之全部或一部，但被告已為
    本案之言詞辯論者，應得其同意。且訴之撤回得於期日以言
    詞向法院或受命法官為之，此觀諸民事訴訟法第262 條第1
    項前段及第2 項自明。經查，原告起訴時，係分別基於消費
    借貸契約、其與被告關於機器折舊款返還協議請求佳士能有
    限公司（下稱佳士能公司）及被告連帶給付新臺幣（下同）
    131 萬4071元及本於及與被告間共有物費用分擔協議，請求
    被告給付21萬6541元。嗣於準備程序，被告已為本案言詞辯
    論後，當庭撤回上開131 萬4071元之請求（分見本院卷第29
    頁、第138 頁準備程序筆錄），被告亦當場表示同意，故原
    告訴之撤回，應屬合法，合先敘明。
二、又按訴狀送達後，原告不得將原訴變更或追加他訴，但擴張
    應受判決事項之聲明者，不在此限，民事訴訟法第255 條第
    1 項第3 款定有明文。查原告撤回部分之訴後，仍本於與被
    告間共有物費用分擔協議，請求被告給付21萬6541元。然於
    準備程序、言詞辯論時，又追加此部分請求金額為40萬9491
    元，核係擴張應受判決事項之聲明，自應准許，併此指明。
貳、實體方面：
一、原告起訴主張：民國92年9 月3 日，兩造共同出資購買坐落
    臺北縣汐止市○○路○ 段194 號5 樓之1 房屋及其基地（下
    稱系爭房地），且約定所有權應有部分各為2 分之1 。兩造
    同時約定：應平均分擔每月應繳納予銀行之系爭房屋房貸本
    息及房屋稅、地價稅、過戶費等必要支出，而系爭房地出租
    第三人之租金亦均分等節（下稱系爭分擔協議）。自94年1
    月至95年2 月止，系爭房地之房貸均由被告收取系爭房屋租
    金後，全額繳納。然自95年3 月起迄今，系爭房屋之房貸則
    均由伊支付，系爭房地租金則部分期間由伊全額收取，部分
    期間係由伊全額收取，經結算至96年5 月為止，被告積欠伊
    此部分房貸、房租款共計41萬5960元。又93年房屋稅2 萬83
    83元係由被告繳納，然95年、96年度房屋稅各2 萬7495 元
    、2 萬7054元，則為伊繳納。另系爭房地買賣過戶代辦費為
    3 萬7565元，為被告所支出，經交互計算後，被告尚積欠伊
    系爭房地支出分擔款共40萬9491元。迭經伊催討，被告均置
    之不理，伊得依系爭分擔協議，請求被告返還應分擔款等語
    ，並聲明如主文第1 項所示。
二、被告則以：兩造係兄弟關係，原均任職於兩造父親創立之家
    族事業佳士能公司。91年9 月間，因佳士能公司原租用廠房
    較小，且原告其時亦以個人名義在外設置工廠營業。兩造乃
    協議將佳士能公司營業所及原告營業所設於一處。故約定由
    伊出面，以伊名義於臺北市○○區○○路租用廠房（下稱系
    爭廠房租約），並約定自91年10月起，系爭廠房租約租期3
    年、每月租金5 萬元，由伊負擔3 萬，原告負擔2 萬（下稱
    系爭廠房分擔協議）。然被告未依系爭廠房分擔協議，按月
    繳付其應負擔之租金。伊得本於系爭廠房分擔協議，請求原
    告給付91年3 月至93年2 月，總計2 年之分擔款48萬元，並
    以之抵銷等語，資為抗辯。並聲明求為判決駁回原告之訴。
三、兩造不爭執事項（見本院96年8 月27日、96年9 月19日準備
    程序筆錄，本院並按原告撤回後之範圍，記載其與撤回後請
    求有關部分）
（一）兩造為兄弟關係，佳士能公司係兩造父親創立之家族事業
      ，原告於87年起即於佳士能公司擔任業務，並於92年2 月
      兼任財務管理工作，後於93年1 月底離開佳士能公司，佳
      士能公司負責人則於93年1 月14日變更為被告。佳士能公
      司原來名義負責人為兩造之父，實際負責人為被告，被告
      本名為楊弘文。
（二）92年9 月3 日，兩造共同出資購買系爭房地，且各取得系
      爭房地所有權應有部分1/2 。兩造並約定系爭房地每月房
      貸各負擔1/2 。系爭房地後出租第三人，租金每月5 萬元
      ，於95年10月換新約租金為4 萬元。兩造尚約定系爭房地
      出租所得租金，由兩造各分得1/ 2。每年房屋稅、火險等
      支出亦各分擔1/2 。
（三）94年1 月至95年2 月系爭房地房貸支付情形如本院卷第43
      頁上方表格（下稱系爭表二）所載。即由被告收取系爭房
      地租金每月5 萬元後，全額繳納。但因房貸利率變動之關
      係，最後被告尚多支出1536元，其中768 元應由原告負擔
      。
（四）95年3 月起至96年5 月系爭房地房貸支付情形係如本院卷
      第43頁下方表格所載（下稱系爭表三）所載。即：
１. 95年3 月至95年6 月，系爭房地房租每月5 萬元均由被告全
    數收取，其溢領金額每月各為2 萬5000元。
２. 95年7 月至95年9 月，系爭房地房租每月5 萬元係由原告收
    取，用以繳納房貸，原告因此每月尚溢繳1770元。
３. 95年10月至96年5 月，系爭房屋換新約繼續出租他人，租金
    每月4 萬元。改為按月分由兩造各領取1/2 即2 萬元。兩造
    自其時起均無溢領租金。然原告仍每月繳納系爭房地全部房
    貸，每月溢繳金額為2 萬5885元。
４. 此期間全部房貸均由原告繳納，原告溢繳房貸及被告溢領房
    租而應由被告返還原告部分如系爭表三「甲○○多負擔房貸
    金額欄」所載，即41萬5960元。
（五）系爭房地95年、96年度全年房屋稅各2 萬7495元、2 萬70
      54元，均為原告繳納，原告溢繳而應由被告負擔之金額各
      為1 萬3747元、1 萬3527元。
（六）93年度系爭房地房屋稅2 萬8383元，係由被告全額繳納。
      故被告溢繳應由原告負擔金額為1 萬4192元。
（七）系爭房地之土地買賣過戶代辦費為3 萬7565元，均為被告
      繳納，應由原告負擔1 萬8783元。
（八）經結算後，被告尚積欠原告系爭分擔協議之分擔款40萬94
      91元 。
（九）系爭廠房租約係於91年10月間，由被告出面承租訂立，租
      期3 年，每月租金5 萬元。原告於被告進住系爭廠房並繳
      付數期租金後，開始每月交付被告系爭廠房租金2 萬元。
（十）原告任職佳士能公司時，曾自營代工一些皮墊，也承攬佳
      士能公司的一些印刷工作，而使用系爭廠房之部分。另曾
      替佳士能公司作業務，而代佳士能公司收取貨款，故每個
      月，原告與佳士能公司、被告之間有結算單之制度，系爭
      租金負擔也會列在結算單內，以為每月結算。兩造自92
      年11月之結算單內，已經沒有列此部分之租金負擔金額，
      且其後2 年，原告亦未再按月負擔租金2 萬元。
（十一）上揭事實，並有兩造不爭執形式真正之房屋稅單、房貸
        繳納情況表、過戶代辦費收據、結算單等附卷可稽，自
        堪信為真實。
四、本件經本院於96年8 月27日與兩造整理並協議簡化爭點為（
    見本院同上筆錄，茲依據本院論述方式、順序適當調整）
（一）被告抗辯原告應給付系爭廠房91年3 月至93年2 月之租金
      ，每月2 萬元，共48萬元，並以之為抵銷，是否有理由？
１. 兩造間是否有系爭廠房分擔協議存在？即原告是否必須負擔
    系爭廠房每月租金2 萬元，期間為3 年？
２. 系爭廠房分擔協議有無經兩造合意終止？
（二）經抵銷後，原告得請求金額若干？
五、茲分別論述如下：
（一）被告抗辯原告應給付系爭廠房91年3 月至93年2 月之租金
      ，每月2 萬元，共48萬元，並以之為抵銷，並無理由。
１. 兩造間應無系爭廠房分擔協議存在，原告並無須負擔系爭廠
    房租約租期3 年之每月租金2 萬元之全額。是故，被告抗辯
    原告應給付其91年3 月至93年2 月租金，應屬無理由。
（1）經查，原告係於被告進住系爭廠房並繳付數期租金後，方
     始開始每月交付被告系爭廠房租金2 萬元。且原告任職佳
     士能公司時，曾自營代工一些皮墊，也承攬佳士能公司的
     一些印刷工作，而使用系爭廠房之部分。另曾替佳士能公
     司作業務，而代佳士能公司收取貨款。故原告與佳士能公
     司、被告之間，按月均以結算單交互計算兩造應給付對方
     之款項，系爭廠房租金負擔當會列在結算單內，以為每月
     結算。然兩造自92年11月之結算單內，已經沒有列計原告
     應負擔系爭廠房租金2 萬元之項目等情，為兩造所不爭（
     見不爭執事項（九）（十）所示），應可認定。申言之，
     原告非自系爭廠房租約起始之91年10月起，即按月給付被
     告系爭廠房租金2 萬元，且自92年11月起，即未再支付系
     爭廠房租金予被告，甚為明確。由是可知，兩造間當無共
     同承租系爭廠房並分擔系爭廠房租約3 年之租金之合意存
     在，至屬明悉。蓋倘兩造間有系爭廠房分擔協議存在，衡
     諸常情，被告當自系爭廠房租約起始日，即開始向原告收
     取應分擔之租金，應無容任被告於數期後方才開始繳納，
     尤無容忍被告於92年11月即開始欠繳應分擔租金，長達數
     年之久，經兩造纏訟均未主張，竟至96年6 月13日方才具
     狀為抵銷抗辯（見本院卷第45頁被告書狀），其理自明。
     職是，兩造間有無系爭廠房分擔協議存在，要屬可疑。因
     此，原告主張其僅係暫時承租系爭廠房擺放其私人用品，
     故短期支付租金2 萬，應與事實相符，較為可信。
（2）證人乙○○於本院準備程序結證稱：系爭廠房租約乃係因
     佳士能公司原廠房較小，可能是兩造自己討論方才承租系
     爭廠房，然兩造如何討論，或協議之內容，伊均不清楚等
     語（見本院卷第154 頁筆錄參照），顯然對於兩造間就系
     爭廠房租金如何分擔之約定，其並不清楚，自不能憑此認
     定兩造間有系爭廠房分擔協議存在。甚者，由證人乙○○
     所證稱：系爭廠房租約訂定後，是被告先搬進去，原告才
     搬進去，而系爭廠房有一半作倉庫堆放產品，剩下約2/5
     放置機器，2/5 中之1/4 放原告機器等語（見本院卷第15
     5 頁筆錄參照）。由此足可推知，系爭廠房絕大多數空間
     ，均係被告所負責之佳士能公司所使用，原告所使用之部
     分甚為有限，且原告確實較晚遷入等情，應屬明確。由是
     以觀，原告主張其僅係暫時堆放物品，短暫負擔租金而已
     ，並無與被告協議共同負擔系爭廠房租約全部租金，益為
     灼然。否則，原告何以僅放置少量個人物品，僅使用系爭
     廠房少量之空間而已？
（3）末查，系爭廠房租約係於91年10月方才訂定，於91年3 月
     至91年9 月間系爭廠房租約根本尚未簽訂，何來原告應按
     系爭廠房分擔協議分擔廠房租金每月2 萬元之可言？因之
     ，被告抗辯其得向原告請求給付自91年3 月起之分擔租金
     ，更屬無稽，彰彰明甚。
２. 綜上，兩造間應無系爭廠房分擔協議存在，且91年3 月至91
    年9 月間系爭廠房租約尚未訂定，被告抗辯原告應給付其91
    年3 月至93年2 月租金，其得以之為抵銷，應屬無理。從而
    ，原列爭點（一）２、（二），自無再予認定之必要。
（二）查兩造間就系爭房地有系爭分擔協議存在，自94年1 月至
      96年5 月，兩造各自就系爭房地之房貸、過戶費用、房屋
      稅之支出與房租收入，經交互計算後，被告尚積欠原告系
      爭房地支出分擔款共40萬9491元，為兩造所明認（見不爭
      執事項（二）至（八）所示），應堪認定。從而，原告依
      系爭分擔協議請求被告如數給付，自屬有理由，應予准許
      。
六、本件所為係被告敗訴且所命給付金額未逾50萬元之判決，依
    民事訴訟法第389 條第1 項第5 款之規定，應依職權宣告假
    執行。
七、本院依職權確定本件訴訟費用額為4410元（即原告為訴之部
    分撤回後之裁判費），並諭知由敗訴之被告負擔。至於原告
    起訴時所預繳之第一審裁判費雖總計為1 萬8424元，惟因原
    告於準備程序時，撤回消費借貸契約、其與被告關於機器折
    舊款返還協議等訴訟標的請求，故除上開經確定之訴訟費用
    外，其餘訴訟費用均屬撤回部分之裁判費用，應由原告自行
    負擔，附此敘明。
八、本件判決基礎已臻明確，兩造其餘攻擊防禦方法及訴訟資料
    經本院審酌後，核與判決結果不生影響，無一一論述之必要
    ，併予敘明。
九、據上論結，本件原告之訴，為有理由，應依民事訴訟法第
    389 條第1 項第5 款、第78條、第87條第1 項，判決如主文
    。
中　　華　　民　　國　　96　　年　　12　　月　　14　　日
                  民事第三庭  審判長法  官  鍾任賜
                                    法  官  施月燿
                                    法  官  王沛雷
以上正本證明與原本無異。
如對本判決上訴，須於判決送達後20日內向本院提出上訴狀。
中　　華　　民　　國　　96　　年　　12　　月　　14　　日
                                    書記官  林豐圃
